【裁判字號】    88,上訴,3364
【裁判日期】    890609
【裁判案由】    過失致死
【裁判全文】
臺灣高等法院刑事判決                  八十八年度上訴字第三三六四號
    上  訴  人
    即  被  告  甲○○
    選任辯護人  胡致中
                余鐘柳
右上訴人，因自訴人自訴過失致死案件，不服臺灣台北地方法院，八十七年度自字第
九三九號，中華民國八十八年八月五日第一審判決，提起上訴，本院判決如左：
    主      文
原判決撤銷。
甲○○從事業務之人，因業務上之過失致人於死，處有期徒刑陸月。
    事      實
一、甲○○為執業醫師，在台北縣深坑鄉○○街十一號開設深坑診所，為從事業務之
    人。民國八十七年七月十三日十四時許，段麟騰因全身酸痛、吃不下、咳、嘔
    吐等症狀前往該診所求診，由甲○○醫師為其看診。甲○○於量得段麟騰有血壓
    偏低（74/46mmHG ）之異常，應注意對此異常情形之原因，進行必要之檢查或處
    置，依當時情形，又無不能注意之情形，其竟疏於注意，僅診斷段麟騰上呼吸道
    感染，而予上呼吸道感染之症狀治療，並施打肌肉針劑Piroxin （劑量不明）及
    Sinkern（1Amp） 後即讓段麟騰拿藥回家。同日近十八時許，段麟騰因仍有噁心
    想吐及冒冷汗等不適，而再到該診所就診。甲○○應對段麟騰之身體狀況為必要
    之檢查，以為其診治之參考，其應注意段麟騰數小時前經其施打針劑，服藥之後
    ，病情並未緩解，仍然想吐，且新增冒冷汗之症狀，對於段麟騰之實際病因應予
    詳為診斷，如限於其設備及專長，而無法確定病人之病因或提供完整之治療時，
    亦應建議病人轉診，惟甲○○對此顯有易見之異狀，竟仍疏於注意，率予5%葡萄
    糖液500ml混合Vena/amp及Methycobal（Vit.13－12）/Amp及Calcium gluconate
    2 ml靜脈注射，於靜脈點滴注射時，段麟騰曾有呼吸困難，甲○○給予氧氣罩呼
    吸治療，仍未注意段麟騰是否另有病因。同日十九時十五分許，段麟騰要上廁所
    ，甲○○幫段麟騰拿點滴針劑，送段麟騰入廁所後，甲○○繼續診治其他病人。
    約十九時三十分許，甲○○聽到廁所有異聲，衝進廁所查看，見段麟騰倒地不起
    ，神志喪失，立即將之帶進急診室進行急救，一面叫護士打電話叫救護車。護士
    小姐王依馨打電話至附近順新救護車中心，該中心同意出車，惟救護車遲遲未到
    ，遲至同日二十時十分許，王依馨聽到甲○○說救護車為何未到，才自行在二十
    時十多分許打電話到台北縣警察局消防隊求救，該消防隊於二十時二十五分接獲
    出勤通知，於二十時二十六分到達現場，四十八分送至萬芳醫院時，段麟騰已無
    生命象而死亡。
二、案經段麟騰之父乙○○向原審提起自訴。乙○○於原審辯論終結前死亡，由其子
    丁○○、丙○○於本院審理時聲明承受訴訟。
    理      由
一、訊據上訴人即被告甲○○，雖坦承前揭醫治段麟騰之事實，惟否認有何過失，辯
    稱略以：
  (一)、死者段麟騰於八十七年七月十三日下午前後二次，均自行來所就診，並無家人
      陪同，第一次係十三日下午二時許來診，僅自述肌肉酸痛、咳嗽，經被告初診
      為感冒，始予施打血液循環及止酸痛之針劑後，取藥自行回去，其療病過程，
      顯無任何之過失，同日下午約近六時許，段麟騰又第二次來診，訴述想嘔吐，
      無食慾、虛弱無力云云，被告遂予500c.c葡萄糖液一瓶施打點滴，約六時十五
      分開始注射，約經半小時，段員表示較來診時舒暢，繼續打點滴至七時半左右
      ，段謂要去廁所，約經十分鐘忽聞廁所內碰撞聲響，開門見段員人已倒地，當
      時點滴尚有三分之一瓶未打完，遂將段員抬至推床急救，並通知病人家屬，核
      與病人之弟丙○○在深坑派出所訊問時所供「十九時許接獲深坑診所電話，要
      送萬芳醫院」之情相合；當時櫃台小姐王依馨除打電話請「順新」速派救護車
      來診所；另又電請一一九派救護車，約於八時三十分左右，二輛救護車同時到
      達，由被告親自與丙○○隨救護車將病人送往萬芳醫院，途中並施急救。至萬
      芳醫院已近九時許，段員終告不治死亡，此項事實，有王依馨在場可證。查死
      者段麟騰因患病毒性心肌炎致死，既無法自症狀或身體表徵來診斷，被告兼顧
      死者當時體虛及血壓偏低之症狀，予以營養針劑點滴，應已盡注意之義務，此
      種診斷處方過程，自均無任何違誤，且事發後立即施行急救，並電話請派救護
      車之醫療過程，被告在急救措施上已盡注意之能事，並無應注意能注意而不注
      意之過失。
  (二)、本件死者之屍體經檢察官督同法醫解剖後，取部份臟器及心臟血液等送請法務
      部法醫研究所鑑定結果，認係病毒性心肌炎，致心律不整致死，有該所八十七
      年醫鑑字第０七０號鑑定書在卷可證。嗣再經行政院衛生署醫事審議委員會鑑
      定，確認1.死者係病毒性心肌炎，致心律不整致死，此種病患之病程惡化快速
      ，並突發死亡，為猝死之案例，大多數病人是無法以症狀或身體表徵來診斷。
      2.病毒性心肌炎，死亡率甚高，縱即及早診斷及治療，是否可避免死亡，尚屬
      未定。至衛生署之鑑定書末段所謂「未詳加檢查及觀察，實有疏失」云云，乃
      懼怕自訴人陳訴，為不負責任之鑑定。試問鑑定死因既謂「病毒性心肌炎，病
      程惡化快速並突發死亡，為猝死之案例，死亡率甚高，無法從症狀或身體表徵
      來診斷，縱予及早檢查及觀察，亦難避免死亡之結果」等鑑定結論，從而段麟
      騰之病程惡化快速，並突發死亡等事實，顯非被告檢查、觀察所能注意防範死
      亡之發生，自無疏失之可言，其死亡結果既係病毒性心肌炎，為快速、突發之
      猝死，自與被告之醫療及急救措施等行為，均無相當因果關係之存在，尤不能
      單憑自訴人之巨額索賠不成，率予被告業務過失論罪云云。
二、惟查診所因限於設備及專長，無法確定病人之病因或提供完整治療時，應建議病
    人轉診，醫療法第五十條第一項前段規定甚明。本件被告於第一次診治死者時，
    僅為之量血壓，未為其他檢查，其診斷前之檢查已嫌不足，況量血壓之結果，有
    偏低之異常，被告竟未查究其偏低原因，且死者口述有噁心想吐之症狀，其原因
    為何，亦未詳查，即率予診斷為上呼吸道感染，未能注意是否除了上呼吸道感染
    外，是否有其他疾病，其僅據死者之口述，以頭痛醫頭，腳痛醫腳之方式診治，
    對於病因並未詳為診斷；尤以被告診治死者數小時之後，死者因症狀未緩解，再
    度痛苦求診，被告竟未作任何檢查即予診治，顯然未盡其應確定病人病因之義務
    ，縱依其診所之設備及被告專長，無法正確診斷病毒性心肌炎，然既有不明病因
    存在，其本應建議病人轉診，竟不此為，而草率予以針劑治療，延誤死者轉診之
    時機，其又非有不能注意之情形，顯然被告有診斷（第二次診斷）前未經檢查（
    按診斷前應檢查病人，並將檢查結果記載於病歷摘要上，為醫療法施行細則第四
    十八條規定病歷摘要應記載之事項）對於異常之症狀，予以輕忽，非但未確定其
    病因，又延誤病人轉診時機之過失。本院將本件再送行政院衛生署醫事審議委員
    會鑑定，死者病毒性心肌炎致死與被告醫療及急救措施如有不當，是否有因果關
    係。該委員會鑑定意見略以：病毒性心肌炎之診斷的確很難光憑症狀或身體檢查
    來確定，本案病人判斷的重點，應在於臨床表現為休克之現象，必須針對其血壓
    偏低的原因詳加檢查及密切追蹤。在初步處置後，應再追蹤血壓及臨床症狀，倘
    若未能改善，則建議病人訊速轉診治療。因此，病人在第二次回診時，李醫師（
    指被告）理應再詳細記錄血壓及心跳，否則實有因注意而未注意之處。此有該署
    醫事審議委員會第八八三０二號鑑定書乙份附於本院卷可按。被告就段麟騰之第
    二次診治，既有此項應注意而未注意之疏失，何得謂其醫療過失與段麟騰之死亡
    無相當因果關係？其前開辯解，自無可採。
三、綜上所述，本件被告確有疏於診斷前之檢查，對於死者異常之低血壓及噁心想吐
    、冒冷汗等症狀，未予詳確查明其病因或盡其轉診之義務。其於診治死者前如能
    對死者詳加檢查，以確定其病因，或雖依其設備能力未能確定其病因，然既有可
    疑病因存在，其如適時轉診到大醫院檢查，死者或不致死亡，其過失與死者之死
    亡原因誠有密切之因果關係。被告所辯死者係因病毒性心肌炎，引發心律不整致
    死，其死亡率很高，非被告檢查，觀察所能注意防範死亡之發生，與被告之醫療
    及急救措施等行為，均無相當因果關係存在云云。惟病毒性心肌炎引發心律不整
    之猝死現象死亡率雖高，然並非必然死亡，被告如為適當檢查、轉診，死者尚有
    生機，被告所辯為卸責之詞，不足採信，被告犯行明確，堪以認定。
四、核被告所為，係犯刑法第二百七十六條第二項之業務過失致死罪。原審因而予以
    論罪科刑，固非無見。惟查被告發現段麟騰休克後，立即進行急救，並通知家屬
    及叫救護車，在等待救護車期間，仍未間斷急救。惟其所叫之順新救護車中心，
    於同意出車後，救護車竟遲遲未到，最後乃於當晚八時十分向消防隊求救。此項
    救護車之延誤，並非被告所得控制。原判決於判決理由三中認被告就此項叫救護
    車之延誤，係其急救處置不當，為有過失，所持見解，尚非允洽。被告上訴，否
    認有何過失，指摘原判決不當，雖無理由，惟原判決既有可議，自應由本院將之
    撤銷改判。爰審酌被告過失行為所生損害及迄未與被害人家屬和解等一切情狀，
    量處有期徒刑陸月。
五、據上論斷，應依刑事訴訟法第三百六十九條第一項前段、第三百六十四條、第二
    百九十九條第一項前段，刑法第二百七十六條第二項，罰金罰鍰提高標準條例第
    一條前段，判決如主文。
中     華     民     國    八十九   年       六       月       九       日
                             臺灣高等法院刑事第四庭
                           審判長法  官  蔡  永  昌
                                       法  官  徐  昌  錦
                                       法  官  陳  榮  和
右正本證明與原本無異。
如不服本判決應於收受送達後十日內向本院提出上訴書狀，其未敘述上訴之理由者並
得於提起上訴後十日內向本院補提理由書（均須按他造當事人之人數附繕本）。
                                       書記官  劉  麗  芬
中     華     民     國    八十九   年       六       月      十二      日
附錄：本案論罪科刑法條全文
刑法第二百七十六條第二項：
從事業務之人，因業務上之過失犯前項之罪者，處五年以下有期徒刑或拘役，得併科
三千元以下罰金。


司法院資訊處製作；財團法人民間司法改革基金會備份。
